【裁判字號】    99,上易,164
【裁判日期】    990507
【裁判案由】    偽造文書
【裁判全文】
臺灣高等法院臺南分院刑事判決         99年度上易字第164號
上  訴  人  臺灣臺南地方法院檢察署檢察官
被      告  乙○○
上列上訴人因被告偽造文書案件，不服臺灣臺南地方法院97年度
簡上更(一)字第1號中華民國98年12月31日第一審判決（聲請簡
易判決處刑案號：95年度撤緩偵字第60號），提起上訴，本院判
決如下：
    主  文
上訴駁回。
    理  由
一、聲請簡易判決處刑意旨略以：被告乙○○於民國（下同）93
    年11月間，與甲○○、王芳麗與楊孟花等人合夥設立「納妮
    妮美容材料行」，由乙○○擔任負責人，其明知「納妮妮美
    容材料行」實際合夥出資額為新臺幣（下同）一百五十萬元
    ，而甲○○出資額為二十萬元，竟於委託張金瑛（另由檢察
    官為緩起訴處分）辦理營利事業登記時，與張金瑛基於犯意
    之聯絡，在申請書上填載「納妮妮美容材料行」之資本額為
    二十四萬元，甲○○之出資額為二萬元，使臺南縣政府承辦
    人員於93年12月1日將此不實之事項，登載於職務上所掌之
    公文書，足以生損害於甲○○等語。因認被告係犯刑法第21
    4條之使公務員登載不實罪云云。
二、按起訴之程序違背規定者，應諭知不受理判決，刑事訴訟法
    第303條第1款定有明文。次按被告於緩起訴期間內違背第25
    3條之2第1項各款之應遵守或履行事項者，檢察官固得依職
    權或依告訴人之聲請撤銷原處分，繼續偵查或起訴，為同法
    第253條之3第1項第3款所明定，惟檢察官依刑事訴訟法第25
    3條之3撤銷緩起訴處分者，應製作處分書敘述其處分之理由
    ，該處分書應以正本送達於告訴人、告發人、被告及辯護人
    ；被告於接受撤銷緩起訴處分書後，得於七日內以書狀敘述
    不服之理由，經原檢察官向直接上級法院檢察署檢察長或檢
    察總長聲請再議，同法第255條第1項、第2項、第256條之1
    第1項，亦有明文規定。足見經檢察官為緩起訴處分之案件
    ，檢察官如欲繼續偵查起訴，應先行撤銷緩起訴處分確定，
    始得為之，否則起訴之程序，即有違上開規定甚明。
三、經查：
  (一)被告乙○○前揭所犯係刑法第214條使公務員登載不實罪，
    為法定本刑死刑、無期徒刑或最輕本刑三年以上有期徒刑以
    外之罪，前經臺灣臺南地方法院檢察署檢察官於95年11月1
    日以95年度偵字第15787號為緩起訴處分，緩起訴處分期間
    為一年，檢察官並參酌刑法第57條所列事項及公共利益之維
    護，依刑事訴訟法第253條之2第1項第4款規定，命被告應自
    緩起訴處分確定之日起3個月內，向臺南觀護志工協進會支
    付二萬元確定，上開緩起訴處分期間自95年11月20日確定日
    起至96年11月19日屆滿，並經執行檢察官通知被告乙○○應
    於95年11月1日起至96年1月31日履行上開給付，該執行通知
    書於95年12月19日送達臺南市○○街○段36巷18號5樓之1被
    告當時之戶籍地，由其受僱人收受，有緩起訴處分書、檢察
    官執行緩起訴處分命令通知書與送達證書分別附卷可稽（95
    年度偵字第15787號偵查卷宗第3頁正反面、95年度緩字第24
    36號執行卷宗第1、7頁）。
  (二)嗣被告未依執行檢察官所定期間履行上開緩起訴處分之負擔
    ，雖經執行檢察官依刑事訴訟法第253條之3第1項依職權簽
    准撤銷前開緩起訴處分，繼續偵查，並於96年3月12日製作
    撤銷緩起訴處分書，有檢察官簽呈與96年度撤緩字第48號撤
    銷緩起訴處分書各一件附卷可佐（96年度撤緩字第48號卷宗
    第1、4頁），惟上開撤銷緩起訴處分書經付郵送達結果，因
    被告已遷離臺南市○○街○段36巷18號5樓之1之戶籍地而退
    回無法送達，嗣雖再經付郵送達，寄存於被告戶籍所在地之
    臺南市警察局第一分局後甲派出所，惟據該所員警於96年4
    月2日至上開被告戶籍地送達結果，因被告已遷離而無法送
    達，有送達證書、執行送達簡覆表與現場照片在卷可明（參
    見96年度撤緩字第48號案卷第6頁、第10至12頁）。另據證
    人許連泉即被告乙○○位於臺南市○○街○段36巷18號5樓
    之1租屋處之房東於原審證稱：被告乙○○自93年9月13日起
    ，向我承租位於臺南市○○街○段36巷18號5樓之1房屋，經
    續約後，租期應至95年9月12日止，但至95年9月間，因被告
    沒有再簽約續租，所以我於同年月25日左右，前往上開租屋
    處查看，才發現被告正在搬家，我確定被告於同年月25日左
    右即搬離上開租屋處等語（見原審97簡上更一卷第48頁反面
    至第49頁反面），並提出房屋租賃契約書二份為憑（參見同
    上卷第52至67頁），核與被告於97年1月22日原審96年度簡
    上字第339號案件時供稱：因嗣後遷離上開富農街戶籍地致
    未收到撤銷緩起訴處分書等語相符（參見原審96年度簡上字
    第339號卷宗第66頁）。據此足認被告早於95年9月25日後即
    未再於臺南市○○街○段36巷18號5樓之1戶籍地居住，並遷
    至他處，要可認定。
  (三)按刑事文書之送達，依刑事訴訟法第62條固可準用民事訴訟
    法關於寄存送達之規定，但民事訴訟法第138條所規定之寄
    存送達，限於不能依同法第136條、第137條規定行送達者，
    始得為之，換言之，被告實際有居住在戶籍地，因一時外出
    ，致送達人不獲會晤應受送達人，又不能付與有辨別事理能
    力之同居人或受僱人者，始得為寄存送達，如被告實際未居
    住在戶籍地，又不能以其他方法送達者，即屬所在不明，尚
    不生寄存送達之效力。本件被告業於95年9月25日遷離臺南
    市○○街○段36巷18號5樓之1戶籍地，已見前述，則上開撤
    銷緩起訴處分書縱為寄存送達，仍不生送達效力，自難認該
    撤銷緩起訴處分書已合法送達被告，則被告聲請再議之期間
    即無從起算，上開撤銷緩起訴處分即屬尚未確定，揆諸前揭
    說明，檢察官就未經撤銷緩起訴處分確定之事實上同一案件
    ，逕行聲請簡易判決處刑，即屬起訴之程序違背規定，自應
    適用通常程序諭知不受理判決。
四、原審管轄之第二審合議庭依據被告否認收到上開撤銷緩起訴
    處分書所提起之上訴意旨，綜合全卷之證據資料，認定上開
    撤銷緩起訴處分書確實未經合法送達被告，被告聲請再議之
    期間無從起算，該撤銷緩起訴處分尚未確定，因而依照前揭
    法文說明，適用刑事訴訟法第455條之1準用同法第369條第1
    項前段之規定，撤銷原第一審刑事簡易判決所為判處被告拘
    役五十日，如易科罰金，以銀元三百元即新臺幣九百元折算
    一日之科刑判決，並依同法第452條之規定，改依通常程序
    並不經言詞辯論，自為第一審諭知本件公訴不受理之判決，
    核其認事用法並無不當。
五、檢察官上訴意旨雖以：「(一)被告自檢察官為緩起訴處分起，
    均以其設在台南市○區○○街一段36巷18號5樓之1之戶籍地
    為其受送達之處所，其嗣後均未再為送達處所變更之陳明，
    明顯有以上開戶籍地址為送達之意。(二)本件撤銷緩起訴處分
    書係依被告之戶籍地為送達，雖遭註明：「乙○○未居住上
    述地址」，另證人許連泉亦證稱被告自95年9月25日起未居
    住在上址等語，惟本署95年度緩字第2436號執行通知書係於
    95年12月19日送達至被告上址戶籍地，並由管理室代為簽收
    ，並無因被告未居住在上址戶籍地致送達文書遭退回之情形
    ，而被告亦於原審97年1月22日審理中亦自陳：其係於96年5
    、6月間才搬離上開戶籍地云云，亦與證人許連泉證稱之搬
    遷時間不符，則證人許連泉所述是否屬實，尚非無探究之必
    要。再本件證人許連泉所提出與被告訂立之租賃契約書上，
    並未逐月記載被告向證人許連泉租賃情形，亦無房租收付款
    之明細，是該房屋租賃契約書應不足作為證人許連泉證述內
    容是否真實之擔保，似仍有傳訊被告到庭釐清之必要。(三)被
    告現居地即台南縣永康市○○路443號地址，係自原審96年
    度簡字第1807號判決之送達時始出現在卷內，在此之前，卷
    內從未出現此一地址，亦無被告相關陳報資料或法院與被告
    連繫得知該地址之資料，則被告究竟如何得知上開本署聲請
    簡易判決或原審96年度簡字第1807號判決情形並告知法院上
    開現居住地址？甚且被告自行至本署指定之永豐商業銀行臺
    南分行帳號00000000000000號帳戶以履行緩起訴所附條件，
    則倘被告果真未居住在上開戶籍地，亦無法自戶籍地獲得文
    書，則其如何得以知悉本署送達至上開戶籍地之緩起訴處分
    命令相關資料？是被告是否仍有居住在上開戶籍地，或有從
    上開戶籍地取得文書之管道，而事實上仍有以上開戶籍地作
    為送達地址之情形，關於送達是否合法，仍非無探究之必要
    。」等情，指摘原審所為公訴不受理之判決不當。
六、然按刑事訴訟法第55條第1項前段之規定，被告為接受文書
    之送達，應將其住所、居所或事務所向法院或檢察官陳明。
    次按刑事文書之送達，依刑事訴訟法第62條固可準用民事訴
    訟法關於寄存送達之規定，惟民事訴訟法第138條所規定之
    寄存送達，限於不能依同法第136條、第137條規定行送達者
    ，始得為之。設其送達之處所，原為應受送達人之住居所、
    事務所或營業所而實際上已變更者，該原住居所、事務所或
    營業所，即非應為送達之處所，自不得於該原處所為寄存送
    達（最高法院64年台抗字第481號判例意旨參照）。另依民
    法第20條之規定，就住所地之認定，僅需主觀上有久住一定
    區域之意思，客觀上有住於一定地域之事實，不以登記為要
    件。且戶籍法為戶籍登記之行政管理規定，戶籍地址乃係依
    戶籍法所為登記事項，尚非認定住所地之唯一標準（最高法
    院93年台抗字第393號裁定意旨參照）。申言之，若被告實
    際居住於戶籍地，僅因一時外出，致送達人不獲會晤，又不
    能付與有辨別事理能力之同居人或受僱人者，始得為寄存送
    達；如被告實際並未居住於戶籍地，僅對於其戶籍登記之地
    址為寄存送達，自不生合法送達之效力。本件被告早於95年
    9月25日後即未再於臺南市○○街○段36巷18號5樓之1戶籍
    地居住，並遷至他處，已如前述，且被告於偵查中除到庭陳
    稱其戶籍登記地為「台南市○區○○街一段36巷18號5樓之1
    」外，亦同時陳報其居所地為「台南縣永康市○○路443號
    」，有95年8月18日及95年10月19日偵訊筆錄附卷可稽（見9
    4年度交查字第546號卷第95頁、95年度他字第4717號卷第4
    頁）。要非檢察官上訴理由所稱之被告在偵查中自始均只有
    陳報上開戶籍地址，至原審96年度簡字第1807號判決之送達
    時始出現在卷內云云。檢察官上開上訴意旨(一)(三)所指摘各節
    ，均難謂為有理由。另查被告於原審97年1月22日審理中雖
    自陳：係於96年5、6月間才搬離上開戶籍地云云。但其同時
    亦陳稱：「富農街是租的房子，我要回去看租約才知道何時
    搬離該處。」（見96年度簡上字第339號卷第66頁）。顯見
    被告對於其何時搬離戶籍地仍需檢視租約後方可確定，自不
    得以其片斷且不確定之陳述即推翻證人許連泉證述之真實性
    ，且被告於檢察官為本件寄存送達時，確實未住在該戶籍登
    記地址，如前所述，業經被告戶籍所在地之臺南市警察局第
    一分局後甲派出所員警於96年4月2日至上開被告戶籍地送達
    時查明，有送達證書、執行送達簡覆表與現場照片在卷可證
    ，並據證人許連泉提出與被告訂立之租賃契約書以實其說，
    是檢察官上訴意旨請求傳訊被告訊明其何時離開租賃地，顯
    非必要。檢察官上訴意旨(二)所指摘部分，亦屬無據。至於被
    告嗣後為何自行至檢察官指定之銀行帳戶以履行緩起訴所附
    條件，嗣後如何知悉檢察官送達至其戶籍地之緩起訴處分命
    令相關資料？等情，均與本件撤銷緩起訴處分書是否已經合
    法送達被告無涉，自不待言，檢察官以之為上訴理由，亦無
    足採。
七、綜上，本件檢察官對於原審不經言詞辯論，自為第一審諭知
    公訴不受理之判決，僅就原審已詳為論斷之各節再為爭執，
    並未提出其他具體之新證據以供本院審酌，所為上訴，為無
    理由，應予駁回，並不經言詞辯論為之。
據上論結，應依刑事訴訟法第368條、第372條，判決如主文。
中    華    民    國    99    年    5     月    7     日
                  刑事第二庭    審判長法  官  葉居正
                                      法  官  洪碧雀
                                      法  官  陳春長
以上正本證明與原本無異。
不得上訴。
                                      書記官  李育儒
中    華    民    國    99    年    5     月    7     日

司法院資訊處製作；財團法人民間司法改革基金會備份。
